【裁判字號】    89,自,792
【裁判日期】    900117
【裁判案由】    侵占
【裁判全文】
台灣台中地方法院刑事判決                          八十九年度自字第七九二號
    自  訴  人  丙○○
    代  理  人  丁○○
    被      告  甲○○
右列被告因侵占案件，經自訴人提起自訴，本院判決如左：
    主  文
甲○○連續意圖為自己不法之所有，而侵占自己持有他人之物，處有期徒刑肆月，如
易科罰金以參佰元折算壹日。
    事  實
一、甲○○於民國八十五年間因過失致死案件，經本院判處有期徒刑三月，緩刑二年
    確定，其於緩刑期滿而緩刑之宣告未經撤銷，其刑之宣告失其效力（未構成累犯
    ），竟仍不知悔改，其在台中市○○街三六二號一樓經營安親班，丙○○住於同
    棟大樓，為鄰居關係，甲○○於八十九年四月十八日在上址向丙○○聲稱其安親
    班學生家長乙○○生活困難，急需現金新台幣（下同）十萬元週轉，丙○○一時
    憐憫，遂於當日將其於近日提領之現金合計九萬七千元（借款十萬元，預扣利息
    三千元）與甲○○一起送至台中市○○路五十號一樓借給乙○○，並言明一個月
    後陸續返還。嗣乙○○分別於八十九年五月十八日、六月十八日、七月十八日、
    七月二十二日、七月二十九日，在台中市○○路五十號一樓、台中市○○街三六
    二號一樓等地，陸續將一萬元、二萬元、二萬元、一萬元、四萬元交給甲○○，
    委託甲○○轉交丙○○以清償借款，惟甲○○竟意圖為自己不法之所有，並基於
    概括之犯意，連續將前開乙○○返還而持有之現金合計十萬元予以侵占入己，而
    未依約交給丙○○，經丙○○於八十九年九月間向乙○○催討十萬元借款，乙○○告知其已陸續將款項交予甲○○代為償還，丙○○始知悉上情。
二、案經被害人丙○○提起自訴。
    理  由
一、訊據被告甲○○固坦承於前開時地向自訴人聲稱其安親班學生家長乙○○生活困
    難，急需現金十萬元週轉，自訴人遂將現金九萬七千元（借款十萬元，扣掉利息
    三千元）借給乙○○，嗣乙○○陸續償還十萬元請伊轉交自訴人之事實，惟矢口
    否認其有侵占之犯行，辯稱：乙○○每次償還自訴人借款時，伊均有立刻轉交自
    訴人，但自訴人每次收到還款後，當天或隔天就會再將錢交給伊，委託伊幫他代
    繳水電等相關費用，伊並未侵占該十萬元云云。經查右揭事實，業經自訴人於本
    院審理時指述歷歷，並經證人乙○○於本院審理時證稱：自訴人於八十九年四月
    十八日將現金九萬七千元（預扣利息三千元）借給伊，嗣伊陸續於八十九年五月
    十八日、六月十八日、七月十八日、七月二十二日、七月二十九日，將一萬元、
    二萬元、二萬元、一萬元、四萬元交給被告，委託被告轉交自訴人以清償借款等
    語屬實，並有乙○○立具之還款明細表影本一張及自訴人之中國國際商業銀行存
    摺影本一份在卷可稽。被告固辯稱：乙○○每次償還自訴人借款時，伊均有立刻
    轉交自訴人，但自訴人每次收到還款後，就會再拿錢委託伊幫他代繳水電等相關
    費用云云，然自訴人就此堅稱：伊並未從被告手上拿過乙○○償還之十萬元，伊
    雖曾委託被告代繳水電費及兒子教養費等，但該等費用均由伊從存摺中提領出來
    交給被告，與本件十萬元借款沒有關聯等語。被告雖提出自己製作之收入支出明
    細表三紙及水電費等收據影本九紙，欲證明其確有拿乙○○償還之十萬元幫自訴
    人代繳相關費用，惟經核對該明細表與收據結果，僅其中四筆（即電費一千零九
    十一元、水費三百五十四元及月費四千七百四十九元、一千四百五十二元）之日
    期與金額大致相符，其餘之金額及日期則均不相同，且被告提出之九紙收據總金
    額為二萬二千八百三十九元，與十萬元借款之數額差距極大，況該等收據有未列
    明係何人繳納，有僅記載業主（聲請人）為被告，有則係八十七年繳納之房屋稅
    繳款書，凡此均無法證明被告係持乙○○償還之十萬元為自訴人代繳該等費用。
    再參以若被告確有將乙○○每次償還之金錢交給自訴人，則為何被告竟無法提出
    其轉交自訴人之收據證明，以釐清其責任。且苟自訴人確將乙○○償還之十萬元
    委託被告代繳費用，則為何被告無法提出代繳總計約十萬元費用之證明。又自訴
    人與被告間宿無仇隙，然為何自訴人一再堅稱其並未拿到乙○○償還之十萬元，
    被告即難自圓其說。因此足認被告前開所辯，核屬事後卸責之詞，不足採信，被
    告連續侵占乙○○償還之十萬元之事實堪予認定，應依法論科。
二、核被告所為，係犯刑法第三百三十五條第一項之侵占罪。被告先後數次侵占行為
    ，時間緊接，所犯罪名相同，顯係基於概括之犯意為之，為連續犯，依刑法第五
    十六條之規定以一罪論，並加重其刑。爰審酌被告素行不佳，竟仍不知檢束行為
    ，復利用鄰居信賴關係，連續侵占他人償還自訴人之款項，惡性非輕，且其犯後
    猶飾詞圖卸，不知悔悟等一切情狀，量處如主文所示之刑示懲。末查本件被告行
    為後，刑法第四十一條業於九十年一月十日修正公布，同年月十二日生效，修正
    後刑法第四十一條第一項前段規定「犯最重本刑為五年以下有期徒刑以下之刑之
    罪，而受六個月以下有期徒刑或拘役之宣告，因身體、教育、職業、家庭之關係
    或其他正當事由，執行顯有困難者，得以一元以上三元以下折算一日，易科罰金
    。」，與修正前刑法第四十一條規定「犯最重本刑為三年以下有期徒刑以下之刑
    之罪，而受六個月以下有期徒刑或拘役之宣告，因身體、教育、職業、家庭之關
    係，執行顯有困難者，得以一元以上三元以下折算一日，易科罰金。」不同。比
    較新舊法結果，以新法較有利於行為人，故依刑法第二條第一項前段規定，本件
    自應適用裁判時之法律即修正後刑法第四十一條之規定，被告即得諭知易科罰金
    之折算標準，併此敘明。
據上論斷，應依刑事訴訟法第三百四十三條、第二百九十九條第一項前段，刑法第五
十六條、第三百三十五條第一項、第二條第一項前段、修正後第四十一條第一項前段
，罰金罰鍰提高標準條例第一條前段、第二條，判決如主文。
中      華      民      國    九十      年      一      月     十七     日
                              台灣台中地方法院刑事第四庭
                                      法  官  張  靜  琪
右正本證明與原本無異。
如不服本判決，應於送達後十日內向本院提出上訴狀(須附繕本)，上訴於台灣高等
法院台中分院。
                                      書記官
中      華      民      國    九十      年      一      月     十七     日
附錄論罪科刑法條
刑法第三百三十五條
意圖為自己或第三人不法之所有，而侵占自己持有他人之物者，處五年以下有期徒刑
、拘役或科或併科一千元以下罰金。
前項之未遂犯罰之。


司法院資訊處製作；財團法人民間司法改革基金會備份。
